【裁判字號】    97,訴,428
【裁判日期】    990129
【裁判案由】    損害賠償
【裁判全文】
臺灣屏東地方法院民事判決               97年度訴字第428號
原      告  乙○○
原      告  丙○○
原      告  丁○○
前列三人共同
訴訟代理人  陳彥勝律師
被      告  台灣自來水股份有限公司第七區管理處
法定代理人  戊○○
訴訟代理人  盧世欽律師
複代理人    柯淵波律師
被      告  鍾國寶即明弘企業行
訴訟代理人  己○○
上開當事人間，請求損害賠償事件，本院於民國99年1 月28日言
詞辯論終結，判決如下：
    主  文
被告應連帶給付原告乙○○新臺幣（下同）玖萬元、原告丙○○
壹拾貳萬捌仟壹佰玖拾壹元、原告丁○○玖萬元及均自民國九十
七年九月十三日起至清償日止，按年息百分之五計算之利息。原
告其餘之訴駁回。
訴訟費用由被告連帶負擔百分之二十；餘由原告負擔。
本判決第一項於原告乙○○以參萬元、原告丙○○以肆萬貳仟柒
佰元、原告丁○○以參萬元為被告供擔保後得假執行；但被告台
灣自來水股份有限公司第七區管理處如對原告乙○○、丙○○、
丁○○分別以玖萬元、壹拾貳萬捌仟壹佰玖拾壹元、玖萬元供擔
保後，得免為假執行。
原告其餘假執行之聲請駁回。
    事  實  及  理  由
一、原告起訴主張：緣被告台灣自來水股份有限公司第七區管理
    處（以下簡稱台水七處）前於民國95年8 月28日交由被告鍾
    國寶即明弘企業行（以下簡稱明弘行）修理自來水管漏水。
    被告台水七處及明弘行未申請主管機關核准，即在屏東縣
    185 號縣道約20.5公里處，擅挖坑洞。惟卻疏於注意，未設
    置警告標誌，以示來往車輛。適原告乙○○騎乘車牌號碼
    PTN —442 號重型機車後載原告之母羅美紗，由屏東縣三地
    門鄉往高樹方向行駛，途經該處，為閃躲被告人員所挖之路
    面坑洞，致重心不穩摔倒。致原告之母羅美紗頭部血流不止
    ，適不知名之好心路人經過，急忙至附近之廣興國小求援，
    而在該國小保健室服務之訴外人甲○○聞訊後，趕忙至現場
    為原告之母羅美紗止血。不久救護車趕到，急送原告之母至
    屏東基督教醫院。當時原告家人亦急電案發現場附近之親戚
    柯連發被告知已送醫，乃離開至醫院探望原告之母羅美紗之
    情況。原告之母羅美紗雖經該屏東基督教醫院療治，仍於96
    年2 月27日不幸亡故。按「因故意或過失不法侵害他人之權
    利者，負損害賠償責任。」「承攬人因行承攬事項，不法侵
    害他人之權利者，定作人不負損害賠償債任，但定作人於定
    作或指示有過失者，不在此限。」「不法侵害他人致死者，
    對於支出醫療及增加生活上需要之費用或殯葬費之人亦應負
    損害賠償責任。」「不法侵害他人致死者，被害人之父母、
    子女及配偶，雖非財產上之損害，亦得請求賠償相當之金額
    。」民法第184 條第1 項、第189 條、第192 條第1 項、第
    194 條等定有明文。本件被告等於進行修漏管線工作時，未
    經主管機關核准，即擅自挖掘道路。且被告鍾國寶於整修之
    工地，未設置警告標誌，以示來往車輛注意。而被告台灣自
    來水股份有限公司第七區管理處於現場之監工人員亦應負注
    意安全之指示責任。惟被告等竟疏於設置警告措施，不幸肇
    致車禍，致原告死亡。是被告等自應負連帶賠償責任。而原
    告請求之項目及金額如下：(一)醫療費用：原告丙○○支出
    29,484元。(二)看護費用：原告丙○○支出116,265 元。(三)喪
    葬費用：原告丙○○支出17,820元。(四)精神慰藉金：原告等
    為被害人之子，因被告等之疏失，致母子天人永隔，心慟不
    已，爰各請求50萬元之賠償。(五)綜上合計，原告乙○○請求
    50萬元，原告丙○○請求663,569 元，原告丁○○請求50萬
    元。並聲明(一)被告應連帶給付原告乙○○新台幣50萬元﹔原
    告丙○○662,319 元﹔原告丁○○50萬元，及均自訴狀繕本
    送達之翌日起至清償日止，按年息百分之五計算之利息。
    (二)原告願供擔保請准宣告假執行。
二、被告台水七處則辯稱：其與另一被告明弘行前於95年1 月2
    日訂有「台灣省自來水股份有限公司管線修漏契約」，業有
    該管線修漏契約影本可證。而按民法第184 條第1 項規定：
    「因故意或過失，不法侵害他人之權利者，負損害賠償責任
    。」，查95年8 月28日本件車禍發生當時，系爭道路雖正為
    被告明弘行進行修漏、回填級配工程，然而發生事故現場前
    後方皆由明弘行設有三角錐警告往來車輛及行人，況且當時
    路況筆直、日間自然光線、視距皆屬良好、該路段並無坑洞
    ，是被告及明弘企業行就該路況之管理維護並無任何故意過
    失，因此由於原告本身之疏失而造成本次車禍之損害，實不
    應苛令被告負擔，故原告本案之請求實無理由，應予以駁回
    。另查系爭車禍發生之時間為95年8 月28日，惟原告之母羅
    美紗係於96年2 月28日去世，是原告之母羅美紗死亡原因究
    與本件車禍有何關聯性？亦欠明瞭，自無從強苛被告賠償之
    理。退步言，按「承攬人因執行承攬事項，不法侵害他人之
    權利者，定作人不負損害賠償責任。但定作人於定作或指示
    有過失者，不在此限」，民法189 條訂有明文。蓋承攬人執
    行承攬事項係獨立為其行為，除非定作人於定作或指示有過
    失者外，僅承攬人為其承攬事項加害於第三人權利者，負侵
    權行為損害賠償義務。如前述，被告與明弘行於95年1 月2
    日訂有「管線修漏契約」，是就系爭工程而言，被告處於定
    作人之地位甚為明確。復就系爭工程而言，被告亦無任何定
    作或指示上之過失，是依前述法條文規定被告台水七處自不
    負損害賠償責任，是本件原告之請求，實無所據。再退萬步
    言，按「損害之發生或擴大，被害人與有過失者，法院得減
    輕賠償金額，或免除之。重大之損害原因，為債務人所不及
    知，而被害人不預促其注意或怠於避免或減少損害者，為與
    有過失。前二項之規定，於被害人之代理人或使用人與有過
    失者，準用之」，民法第217 條訂有明文。查原告乙○○為
    無照駕駛，依法不得騎乘機車行駛於車道，復行駛於車道本
    應隨時注意車前狀況並遵守交通規則，由於其本身疏失未注
    意而造成本次車禍之損害情節，應認原告對於損害之發生係
    與有過失，依過失相抵之法則應減輕或免除被告之賠償責任
    ，始為公允。末查原告固提出財團法人屏東基督教醫院病歷
    為證，惟該病歷多以英文表述，懇請鈞院命原告翻譯成中文
    內容以釐清待證事實並便利被告答辯。並聲明(一)原告之訴及
    假執行聲請均駁回。(二)被告願供擔保，請免為假執行宣告。
三、被告明弘行之答辯聲明同被告台水七處，並聲明：原告之訴
    及假執行之聲請均駁回。
四、兩造不爭執之事項：
(一)、95年8月28日發生車禍及被害人羅美紗死亡的事實。
(二)、證人甲○○98年9 月28日的證詞、證人庚○○警員98年11月
    27日的證詞。
(三)、對於原告請求賠償所提出之收據，除重疊部分外，形式上不
    爭執。兩造並協議原告丙○○所支出之醫療費用以29,484元
    計算、看護費用以80,000元計算、喪葬費用以17,820計算。
五、本件爭點所在：
(一)、羅美紗死亡與車禍是否有因果關係。
(二)、車禍與路面坑洞的修補是否有因果關係。
(三)、被告台水七處、明弘行就本件車禍之發生是否有過失？如有
    過失其應負擔之責任為何？
六、得心證之理由：
(一)、按95年8 月28日發生本件車禍及被害人羅美紗死亡的事實，
    為兩造所不爭執，堪信為真。本件所應先探究者為被害人羅
    美紗之死亡被告台水七處、明弘行是否有過失？按被告台水
    七處指示被告明弘行挖掘上開馬路時並未以書面申請，為被
    告2 人所自承，雖被告2 人辯稱有以電話向主管之路權機關
    申請，然並未舉證以實其說。而本件被告明弘行開挖上述馬
    路後於同年8 月22日有回填，有被告明弘行提出之相片三張
    （卷第180 頁）中第2 張看出附卷為證，然其回填並不紮實
    ，依上述第2 、3 張相片顯示，其回填泥土過高，柏油厚度
    不足，且突出高於兩側柏油，以致回填路面經車子輾壓不久
    柏油即粉碎而產生坑洞，亦有本院所調閱之本院97年度訴字
    第89號第203 頁之相片 3張可證，嗣同年月28日原告乙○○
    騎車搭載其母羅美紗行經上開路段，為閃避上開坑洞滑倒，
    被害人羅美紗因而受傷送醫，亦經證人甲○○、庚○○證述
    無訛。顯見被告台水七處指示被告明弘行開挖上開馬路有過
    失。而被告明弘行回填不實，以致路面破損，原告騎車搭載
    其母羅美紗行經上述路面為閃避坑洞而滑倒以致被害人羅美
    紗受傷而成植物人，則被告2 人之過失與被害人羅美紗之受
    傷其間自有相當因果關係。又被害人羅美紗嗣後因心肌梗塞
    、泌尿道發炎、肺炎引發敗血性休克死亡，亦有財團法人屏
    東基督教醫院（以下簡稱屏基）函及所附病歷資料在卷可證
    ；雖屏基函覆本院並稱被害人羅美紗前揭死因與車禍並無必
    然關係；然「若患者成植物人狀態，的確較容易導致肺炎發
    生，且可能因肺炎導致敗血性休克因呼吸衰竭死亡。羅（美
    紗）女士因車禍導致植物人身體狀態，因長期臥床之患者容
    易併發肺炎因其他感染，故車禍導致植物人狀態與死亡並非
    完全無因果關係，即植物人狀態與吸入性肺炎應為有因果關
    係」；有國立臺灣大學醫學院鑑定（諮詢）案件回覆書2份
    在卷可考。以醫學常識而言，長期臥病在床，其活動力甚少
    ，抵抗力薄弱，併發水腫、肺炎、導致敗血症亦與常理相符
    ，自以國立臺灣大學醫學院鑑定（諮詢）意見較為可採，則
    本件車禍導致被害人羅美紗受傷成植物人狀態而導致肺炎發
    生，引發敗血性休克因而呼吸衰竭死亡，則本件被告2 人之
    過失與被害人羅美紗之死亡，其間自有相當因果關係。
(二)、原告得請求之金額為若干？
(1)、關於殯葬費部分：
    按不法侵害他人致死者，對於支出醫療及增加生活上需要之
    費用或殯葬費之人，亦應負損害賠償責任；民法第192條第
    1 項定有明文。本件被告因過失肇事致被害人羅美紗死亡，
    而原告3 人為羅美紗之子女，則其依據侵權行為之法律關係
    ，請求被告賠償損害，自屬有據。原告丙○○主張其為被害
    人羅美紗支出殯葬費17,820元等情，為兩造所不爭執。
(2)、關於醫療及看護費用部分：
    兩造同意分別以29,484元及8萬元計算。
(3)、關於精神慰撫金部分：
    按因故意或過失，不法侵害他人之權利者，負損害賠償責任
    ；數人共同不法侵害他人之權利者，連帶負損害賠償責任；
    承攬人因執行承攬事項，不法侵害他人之權利者，定作人不
    負損害賠償責任。但定作人於定作或指示有過失者，不在此
    限。不法侵害他人之身體或健康者，對於被害人因此喪失或
    減少勞動能力或增加生活上之需要時，應負損害賠償責任；
    不法侵害他人之身體、健康、名譽、自由、信用、隱私、貞
    操、或不法侵害其他人格法益而情節重大者，被害人雖非財
    產上損害，亦得請求賠償相當之金額，又前項請求權，不得
    讓與或繼承，但以金額賠償之請求權已依契約承諾，或已起
    訴者，不在此限。民法第184 條第1 項前段、第185 條第1
    項、第189 條、第193 條第1 項、第195 條第1 項前段、第
    2 項分別定有明文。本件被告因過失不法侵害被害人羅美紗
    之身體健康，致其死亡等情，已如前述，而原告3 人為被害
    人羅美紗之子女，則原告等依上開規定，請求被告賠償精神
    慰撫金，自屬有據。本院審酌原告等因本件車禍而頓失親人
    ，精神上自受有相當痛苦，原告丙○○擁有房屋、土地、汽
    車第共25筆財產；原告乙○○任職吉崴工程行等，年薪資所
    得37餘，名下擁有土地、田賦21筆；丁○○任職元圖公司，
    年所得63萬元餘下擁有土地、田賦19筆；被告台水七處係公
    用事業，被告明弘行為獨立商號，並其等過失程度等一切情
    狀，認原告3 人請求之精神慰撫金各30萬元為適當。
(三)、按損害之發生或擴大，被害人與有過失者，法院得減輕賠償
    金額，或免除之。重大之損害原因，為債務人所不及知，而
    被害人不預促其注意或怠於避免或減少損害者，為與有過失
    。前二項之規定，於被害人之代理人或使用人與有過失者，
    準用之；民法第217 條定有明文。本件被害人羅美紗搭乘原
    告乙○○無照駕駛之機車，在一接近筆直之路面行駛，當時
    日間自然光線、視距皆屬良好、該路段並無其他坑洞，乙○○竟未注意車前狀況，而以乙○○所稱時速5 、60公里之速
    度行駛，以致於滑倒發生本件車禍事故，被害人之使用人乙○○自有過失，本院另審酌被告明弘行於事故發生前6 日即
    同月22日已修補路面，而因修補不確實造成損壞，惟當時現
    場置有三角錐警告標誌，有上開相片可證，而被害人羅美紗
    之使用人乙○○如前述之過失程度尤重，認被告2 人應負擔
    百分之三十之責任。
(4)、綜上所述，原告等請求被告賠償損害(一)原告乙○○於9 萬元
    （30萬乘百分之三十）、(二)原告丙○○於128,191 元（30萬
    加127,304 乘百分之三十）、(三)原告丁○○於9 萬元（30萬
    乘百分之三十）及自起訴狀繕本送達被告之翌日即97年9 月
    13日起至清償日止按年息百分之五計算之利息，於此範圍內
    為有理由，應予准許，逾此範圍之請求即於法無據，應予駁
    回。
七、原告陳明願供擔保，聲請宣告假執行，經核其勝訴部份，合
    於法律之規定，爰酌定相當之擔保金額宣告之；其餘假執行
    之聲請，因訴之駁回而失所依附，不予准許。又被告台水七
    處陳明願供擔保請准免為假執行之宣告，經核亦無不合，爰
    併酌定相當擔保金額准許之。
八、結論：本件原告之訴，為一部有理由，一部無理由，並依民
    事訴訟法第79條、第85條第2 項、第390 條第2 項、第392
    條第2 項，判決如主文。
中    華    民    國    99    年    1     月    29    日
              民事第二庭法  官  張世賢正本
本正本係照原本作成。
如對本判決上訴，須於判決送達後廿日內向本院提出上訴狀。
                                書記官  粘嫦珠
中    華    民    國    99    年    1     月    29    日

司法院資訊處製作；財團法人民間司法改革基金會備份。
